【裁判字號】    89,上更(一),42
【裁判日期】    890601
【裁判案由】    偽造有價證券等
【裁判全文】
臺灣高等法院刑事判決                          八十九年度上更(一)字第四二號
    上  訴  人
    即  被  告  戊○○
    選任辯護人  林瑑琛
右上訴人因偽造有價證券案件，不服台灣台北地方法院八十五年度訴字第九五四號，
中華民國八十六年四月二十三日第一審判決（起訴案號：台灣台北地方法院檢察署八
十五年偵字第九九七０號）提起上訴，經判決後，由最高法院第一次發回更審，本院
判決如左：
    主  文
原判決撤銷。
戊○○意圖供行使之用，而偽造有價證券，累犯，處有期徒刑年肆月。
偽造之如附表所示支票壹紙、繼正營造股份有限公司印章、林清祥印章各壹枚均沒收
。
    事  實
一、戊○○曾於民國（下同）七十九年間因侵占案件經台灣台北地方法院判處有期徒
    刑六月確定，嗣減為有期徒刑三月，又於七十九年間因竊盜案件經同上法院判處
    有期徒刑二年確定，嗣減為有期徒刑一年，經合併定應執行刑為有期徒刑一年一
    月確定，於八十一年八月九日執行完畢，竟不知悛悔，復意圖為自己不法之所有
    ，於八十三年十月下旬某日，在台北市○○區○○路七十五巷十一號，竊取繼正
    營造股份有限公司（下稱繼正公司）所有之臺灣省合作金庫新店支庫第一三五０
    六－五帳號、第0000000號空白支票一張，並意圖供行使之用，於同年十
    月底至十一月初之間，委由不詳姓名而不知情之刻印者偽刻發票人繼正公司之印
    章及代表人林清祥之印章各一枚，戊○○並蓋用該二枚偽刻之印章於前開空白支
    票上之發票人欄，又在該支票上填載發票日為八十三年十二月二十日、面額為新
    台幣（下同）五萬元，而偽造如附表所示之支票一紙（下稱系爭支票），並於同
    年十月底至十一月初之間，將上開支票交付不知情之乙○○（另由台灣台北地方
    法院檢察署檢察官為不起訴處分）而行使之，並囑乙○○屆期須以現款換回支票
    而勿提示，嗣乙○○因生意週轉所需，將上述支票交付不知情之丁○○，丁○○
    再轉交予不知情之庚○○，經庚○○屆期提示，因發票人印章不符未獲付款，而
    為警循線查獲。
二、案經台灣台北地方法院檢察署檢察官自動檢舉偵查起訴。
    理  由
一、訊據被告戊○○矢口否認有何偽造前開支票之犯行，辯稱：其有借予乙○○一張
    支票，但不是交予乙○○本人，而是交予乙○○之母親甲○○，金額是十萬元而
    非五萬元，其交付之支票非本案之支票，而是其妹許若蘭簽發，抬頭受票人為乙○○之遠東國際商業銀行支票，惟屆期乙○○未按時將錢匯入，致許若蘭自己補
    存入，其事後向乙○○催討，始由方母交付五萬元，伊未見過本案支票，亦未曾
    偽造該支票云云。惟查：
（一）右揭被告交付本案支票予乙○○使用之事實，業據證人乙○○指訴甚詳，其於
      本院審理時供稱：「八十三年間他（指被告）甫出獄，他來找我，我那時已在
      大陸設廠做戒子加工，被告表示要加入合夥，故拿二張支票要一起做生意」「
      （問：二張支票係同時收受？）答：不是，二張相隔三天左右。（問：金額多
      少？）答：第一張五萬，第二張十萬。（問：票期多久？目的為何？）答：
      約一個月第一張五萬交給我（我當時在台灣）故背後有我背書，我帶他去向
      朋友購貨，第二張支票我人在大陸交給我父親要買水鑽，第一張票係買銅戒子
      。（問：第二張支票你父親為何背書？）答：因送貨【水鑽】來，我父親交給
      對方，故背書於後。（問：第一張票據發票人為何？）答：我不知道，他說係
      向朋友借的，過二天有錢會匯進去對方帳戶。（問：後為何去你家拿五萬？）
      答：因為第一張支票到期，戊○○告訴我沒錢，為擔保票據信用，故要他去家
      裡向我母親拿五萬元並打電話給我母親要他寫張收據。（問：二張支票有無兌
      現？）答：均沒有。（問：五萬元之支票係交給何人？）答：交給予丁○○，
      向其買貨，我與戊○○一起過去，係買銅戒子，後這張五萬支票期先到，他沒
      錢故要他去我家拿五萬處理。（問：被告前後除交給你二張支票外有無再交付
      任何票據？）答：沒有」等語（本院八十九年三月八日訊問筆錄）。核與證人
      丁○○、庚○○所供相符；至右揭支票 (空白時)失竊及嗣後所蓋之印鑑不符
      等情，亦有繼正公司協理己○○之言可按；依證人己○○所述：「該張支票係
      失竊支票原為空白支票，其中之兌款日期、金額、數據均為不明人士所填寫，
      且其所使用之公司章、負責人【林清祥】之印鑑章皆是偽造的」（八十四年度
      偵字第四八一○號偵查卷第四頁背面）「失竊時間約在八十三年十月底或十一
      月初，發現竊案那天早上上班時發現辦公室抽屜被打開」等語（本院八十六年
      度上訴字第二三五九號刑事卷第六十五頁背面、第六十六頁正面、背面）。
（二）證人乙○○並供稱：因伊向被告借用支票時，被告有交待不得提示，嗣支票屆
      期時，伊人在大陸，故囑被告前往伊家中向其母拿五萬元去換回支票，被告有
      立收據予伊母等語，並有被告書立交予乙○○母親甲○○之收據一紙附卷可稽
      ，亦經證人即乙○○之父親丙○○到庭陳明上情無訛，復有前開支票、退票理
      由單等件附卷可稽；經比對本案支票上之字跡與前述被告書立交付予乙○○母
      親甲○○之收據（被告坦承該收據為其親筆所寫），二者字跡之慣性、特徵均
      相同，應為同一人所書寫無疑，原審將本案支票送請法務部調查局鑑定字跡，
      確為被告之字跡，此有法務部調查局八十五年十一月十八日（八五）陸（二）
      字第八五一二九三九三號鑑定通知書一件在卷可證，足徵本案支票確係被告所
      偽造，雖被告辯稱：伊交付予乙○○之支票係其妹許若蘭簽發，載明受款人為
      乙○○等語，惟經原審調取被告所稱之支票到院，該支票受款人欄係空白而未
      記載為乙○○之姓名，自難據以證明被告交予乙○○之支票係該紙支票，亦難
      認定該支票與卷附被告書立交予乙○○母親甲○○之收據有何關聯，再參以證
      人乙○○於本院審理時證稱被告係拿二張支票與伊合夥做生意。第一張五萬元
      ，第二張十萬元，票期約一個月，第一張五萬元支票交給伊，故背後有伊背書
      ，伊帶被告去向朋友丁○○購貨，後這張五萬元支票先到期，被告沒錢付款故
      伊要被告至伊家先拿五萬元處理等語。第二張支票伊人在大陸被告交給伊父親
      要買水鑽等語。質之被告戊○○亦供承：「（問：丁○○如何認識？）答：係
      乙○○要買戒子，我開車陪他去」「乙○○向我借調款項，我們間沒有合作關
      係，我係受乙○○之託幫其忙，銅戒子買回也是回乙○○家中，我係有交一張
      支票五萬元給乙○○，但不是系爭支票而係許若蘭之支票」等語（本院八十九
      年三月二十日）「（問：問：票係何人給丁○○？）答：係乙○○，我那天受
      乙○○之託，帶他去向丁○○買東西」等語（本院八十九年三月三十一日訊問
      筆錄）。故依被告所述，其亦坦承隨同乙○○向丁○○購買戒子之事，而上開
      支票確係經由乙○○交於丁○○，亦經丁○○陳述明確，再參以上開支票之筆
      跡確係被告之筆跡，有如上述，自不容被告空言否認支票為其所簽發。
（三）右揭支票（空白時）失竊及嗣後所蓋之印鑑不符等情，亦經證人即繼正公司協
      理己○○於警訊時指稱：「該失竊支票原為空白支票，其中之兌款日期、金額
      、數據均為不明人士所填寫，且其所使用之公司章、負責人【林清祥】之印鑑
      章皆是偽造的」等語（八十四年度偵字第四八一○號偵查卷第四頁背面）。於
      本院審理時指稱：「（問：那張支票何時失竊的？）答：大約是銀行通知我們
      之前一個月時間左右。大概是十月底或十一月初的樣子，發現竊案那天早上上
      班發現辦公室抽屜被打開了，大家好像沒有發現什麼東西被竊」「我是公司協
      理也是股東，我們公司負責人是林清祥。本案之支票印鑑章不是我們公司的印
      鑑章，我們公司也沒這個章」（本院八十六年度上訴字第二三五九號刑事卷第
      六十五頁背面、第六十六頁正面、背面）。「（問：系爭支票上之公司印鑑及
      負責人之印章均係偽造？）答：是的。（問：如何遺失該張支票？）答：有一
      天，去公司時發現公司抽屜被人番棟，門窗沒有被破壞，原尚不知遺失該張支
      票，因為那是空白票之最後一張，公司晚上沒有人在」等語（本院八十九年二
      月二十一日訊問筆錄）。足見該張支票係於八十三年十月月底或十一月初，在
      台北市○○區○○路七十五巷十一號繼正公司，遭人竊取無訛。
（四）被告雖辯稱伊交付乙○○之支票均係伊妹妹許若蘭之支票，惟查被告先稱伊從
      頭到尾只有交付伊妹妹的一張十萬元的支票給乙○○（本院八十六年度上訴字
      第二三五九號刑事卷第十五頁正面）。嗣又辯稱：「（（問：你交給乙○○幾
      張支票？有無包括系爭支票？）答：一張五萬、一張十萬，均是我妹妹許若
      蘭簽發沒有（本院八十九年二月二十一日訊問筆錄）。惟隨後又改稱：「（
      問：前後乙○○向借你幾張票？）答：三張支票，一張三萬、一張五萬，這二
      張交錢給他本人，另一張係十萬，交給他母親，票均是許若蘭的字（本院八十
      九年三月三日訊問筆錄）。其前後所供不一，益見其企圖卸責而欲蓋彌彰。至
      被告雖辯稱伊將其妹許若蘭簽發之付款人為遠東國際商業銀行台北分行，日期
      八十三年十二月二十日金額十萬元之支票交於乙○○之母甲○○，嗣該支票退
      票，經其妹將票款補足，渠向甲○○索討支票，甲○○僅先交付現款五萬元，
      並要求伊開立收據，另五萬元則約定於八十四年一月二十日清償等語，並提出
      收據原件一件為證。然查被告所辯經質之證人乙○○證稱：「八十三年間他甫
      出獄，他來找我，我那時已在大陸設廠做戒子加工，被告表示要加入合夥，故
      拿二張支票要一起做生意」「（問：二張支票係同時收受？）答：不是，二張
      相隔三天左右。（問：金額多少？）答：第一張五萬，第二張十萬。（問：票
      期多久？目的為何？）答：約一個月第一張五萬交給我【我當時在台灣】
      故背後有我背書，我帶他去向朋友購貨，第二張支票我人在大陸交給我父親要
      買水鑽，第一張票係買銅戒子。（問：第二張支票你父親為何背書？）答：因
      送貨【水鑽】來，我父親交給對方，故背書於後。（問：第一張票據發票人為
      何？）答：我不知道，他說係向朋友借的，過二天有錢會匯進去對方帳戶。（
      問：後為何去你家拿五萬？）答：因為第一張支票到期，戊○○告訴我沒錢，
      為擔保票據信用，故要他去家裡向我母親拿五萬元並打電話給我母親要他寫張
      收據」等語。故被告交予乙○○之支票不止一張，上開收據縱記載向方媽媽收
      取五萬元，處理十萬元之支票乙事，惟因其上並未明載所稱十萬元支票之票號
      、日期、發票人、付款人等以資辨別，自不能據此即認定被告僅交付乙○○十
      萬元支票一紙，而未另將本件系爭之五萬元支票交予乙○○，何況該張五萬元
      支票確係被告筆跡，經法務部調查局鑑定屬實，自不容被告空言否認。至於前
      開十萬元及五萬元之支票發票日雖同為八十三年十二月二十日，但此並不能即
      謂係同日所簽發及交付，從而被告所辯自難以採信，其犯行堪以認定。
二、核被告所為，係犯刑法第三百二十條第一項之竊盜罪、同法第二百零一條第一項
    之偽造有價證券罪。被告委由不詳姓名而不知情之刻印者偽刻發票人繼正公司之
    印章及代表人林清祥之印章，為間接正犯。被告偽造印章、印文之行為係偽造有
    價證券行為之階段行為，應為偽造有價證券之行為所吸收，不另論罪。被告偽造
    有價證券後復持以行使，其行使之刑度較偽造之刑度為輕，依低度行為吸收於高
    度行為之原則，其行使行為應為偽造行為所吸收，亦不另論罪。又被告所犯前開
    二罪，有方法、結果之牽連犯關係，應從一重之偽造有價證券罪處斷。查被告曾
    於七十九年間因侵占案件，經台灣台北地方法院判處有期徒刑六月確定，嗣減為
    有期徒刑三月，又於同年因竊盜案件，經同上法院判處有期徒刑二年確定，嗣減
    為有期徒刑一年，合併定應執行刑為有期徒刑一年一月確定，於八十一年八月九
    日執行完畢，有台灣高等法院檢察署刑案紀錄簡覆表在卷可憑，其於五年內再犯
    有期徒刑以上之本罪，為累犯，應依刑法第四十七條規定加重其刑。
三、原審認被告罪證明確，予以論罪科刑，固非無見，惟查原判決事實欄對於被告在
    何處竊取該支票，未明確認定，又被告偽造之繼正營造股份有限公司印章、林清
    祥印章各一枚，雖未扣案，惟不能證明已滅失，依刑法第二百十九條之規定，係
    採義務宣告沒收主義。原判決未依法宣告沒收，自有未洽，被告上訴意旨矢口否
    認犯罪，指摘原判決不當，雖無理由，惟原判決既有如上可議之處，自應由本院
    將原判決撤銷改判，爰審酌被告犯罪之動機、目的、手段、所生危害及犯罪後之
    態度等一切情狀，量處被告有期徒刑三年四月，偽造之如附表所示支票一紙、繼
    正營造股份有限公司印章、林清祥印章各一枚，均依法宣告沒收。
據上論斷，應依刑事訴訟法第三百六十九條第一項前段、第三百六十四條、第二百九
十九條第一項前段，刑法第三百二十條第一項、第二百零一條第一項、第五十五條、
、第四十七條、第二百十九條，罰金罰鍰提高標準條例第一條前段，判決如主文。
本案經檢察官吳慎志到庭執行職務。
中      華      民      國    八十九    年      六      月      一      日
                              臺灣高等法院刑事第十七庭
                                  審判長法  官  陳  正  雄
                                        法  官  林  勤  純
                                        法  官  許  錦  純
右正本證明與原本無異。
如不服本判決應於收受送達後十日內向本院提出上訴書狀，其未敘述上訴之理由者並
得於提起上訴後十日內向本院補提理由書（均須按他造當事人之人數附繕本）。
                                        書記官  黃  德  煌
中      華      民      國    八十九    年      六      月      七      日
附錄本判決論罪科刑法條全文：
刑法第二百零一條第一項：
意圖供行使之用，而偽造、變造公債票，公司股票或其他有價證券者，處三年以上十
年以下有期徒刑，得併三千元以下罰金。
附表：
┌────┬──────┬─────┬──────┬────┬─────┐
│銀    行│  帳    號  │支票號碼  │ 發 票 人   │發 票 日│  金  額  │
├────┼──────┼─────┼──────┼────┼─────┤
│台灣省  │一三五０六 │ＤＷ五二七│繼正營造股份│八十三年│  伍萬元  │
│合作金庫│－五        │０六００  │有限公司（負│十二月  │          │
│新店支庫│            │          │責人林清祥）│二十日  │          │
└────┴──────┴─────┴──────┴────┴─────┘


司法院資訊處製作；財團法人民間司法改革基金會備份。
